ACORDAO-COMPLETO-2556424

ACÓRDÃO 1973/2023 ATA 6/2023 - PRIMEIRA CÂMARA

VISTOS, relatados e discutidos estes autos de tomada de contas especial instaurada pelo Ministério da Agricultura, Pecuária e Abastecimento em razão da não comprovação da regular aplicação dos recursos repassados no sentido de fortalecer a organização produtiva de mulheres rurais, por meio da articulação e capacitação de mulheres assentadas da reforma agrária, para a realização de feira estadual com produtos agroecológicos,
ACORDAM os Ministros do Tribunal de Contas da União, reunidos em sessão da Primeira Câmara, ante as razões expostas pelo Relator, em:
9.1. considerar a Associação Estadual de Cooperação Agrícola de São Paulo revel, para todos os efeitos, dando-se prosseguimento ao processo, nos termos do art. 12, § 3º, da Lei 8.443/1992;
9.2. com fundamento nos arts. 1º, inciso I, 16, inciso III, alíneas "b" e "c", e 19 da Lei 8.443/1992, julgar irregulares as contas da Associação Estadual de Cooperação Agrícola de São Paulo e de Simone Tomaz dos Santos, condenando-os ao pagamento do débito solidário no valor de R$ 277.958,94 (duzentos e setenta e sete mil, novecentos e cinquenta e oito reais e noventa e quatro centavos) , atualizado monetariamente e acrescido dos juros de mora devidos calculados a partir de 15/7/2014 até sua efetiva quitação, na forma da legislação vigente, fixando o prazo de 15 (quinze) dias, a contar do recebimento da notificação, para que seja comprovado, perante este Tribunal, o recolhimento da quantia aos cofres do Tesouro Nacional, nos termos do art. 23, inciso III, alínea "a", da referida lei c/c o art. 214, inciso III, alínea "a", do Regimento Interno do TCU;
9.3. com fundamento no art. 57 da Lei 8.443/1992, aplicar à Associação Estadual de Cooperação Agrícola de São Paulo e a Simone Tomaz dos Santos multas individuais no valor de R$ 45.000,00 (quarenta e cinco mil reais) , atualizadas monetariamente desde a data do presente acórdão até a do efetivo recolhimento, se forem pagas após o vencimento, na forma da legislação vigente, fixando o prazo de 15 (quinze) dias, a contar do recebimento da notificação, para que seja comprovado, perante este Tribunal, o recolhimento da quantia aos cofres do Tesouro Nacional, nos termos do art. 23, inciso III, alínea "a", da referida lei c/c o art. 214, inciso III, alínea "a", do Regimento Interno do TCU;
9.4. com fundamento no art. 26 da Lei 8.443/1992, autorizar, se requerido, o pagamento da importância devida em até 36 (trinta e seis) parcelas mensais e consecutivas, fixando o prazo de 15 (quinze) dias, a contar do recebimento da notificação, para que seja comprovado, perante este Tribunal, o recolhimento da primeira parcela, e de 30 (trinta) dias, a contar da anterior, para que seja comprovado o recolhimento das demais, devendo incidir sobre cada valor mensal os devidos acréscimos legais, na forma prevista na legislação vigente, além de alertar os responsáveis de que a não comprovação do recolhimento de qualquer delas importará no vencimento antecipado do saldo devedor, nos termos do art. 217 do Regimento Interno do TCU;
9.5. com fundamento no art. 28 da Lei 8.443/1992, autorizar, desde logo, a cobrança judicial das dívidas, caso não atendidas as notificações;
9.6. com fundamento no art. 16, § 3º, da Lei 8.443/1992 c/c o art. 209, § 7º, do Regimento Interno do TCU, remeter cópia deste acórdão à Procuradoria da República em São Paulo, para adoção das medidas que entender cabíveis; 
9.7. dar ciência deste acórdão ao Ministério da Agricultura, Pecuária e Abastecimento e aos responsáveis.

Tomada de contas especial em razão da não comprovação da regular aplicação dos recursos repassados pela União para fortalecer a organização produtiva de mulheres rurais no Pontal do Paranapanema/SP.

Primeira Câmara

Ministério da Agricultura, Pecuária e Abastecimento.

3. Responsáveis: Associação Estadual de Cooperação Agrícola de São Paulo (03.807.990/0001-62) e Simone Tomaz dos Santos (XXX.867.348-XX).

13.1. Ministros presentes: Walton Alencar Rodrigues (Presidente) e Jhonatan de Jesus (Relator).
13.2. Ministros-Substitutos convocados: Augusto Sherman Cavalcanti e Marcos Bemquerer Costa.
13.3. Ministro-Substituto presente: Weder de Oliveira.

JHONATAN DE JESUS

Por registrar as principais ocorrências dos autos até o momento, resumindo os fundamentos das peças acostadas, adoto como relatório, com os ajustes necessários, a instrução da então secretaria responsável pela análise do processo (peça 80) , que contou com a anuência do corpo diretivo da unidade (peças 81 e 82) e do Ministério Público junto ao TCU (peça 83) :
"INTRODUÇÃO
1. Cuidam os autos de tomada de contas especial instaurada pelo Ministério da Agricultura, Pecuária e Abastecimento - Gabinete do Ministro, em desfavor de Associação Estadual de Cooperação Agrícola de São Paulo (CNPJ: 03.807.990/0001-62) e Simone Tomaz dos Santos (CPF: XXX.867.348-XX) , em razão de não comprovação da regular aplicação dos recursos repassados pela União realizadas por meio do Convênio de registro Siafi 792211 (peça 12) firmado entre a Secretaria Especial de Agricultura Familiar e do Desenvolvimento Agrário e a Associação Estadual de Cooperação Agrícola de São Paulo, e que tinha por objeto o instrumento descrito como 'Fortalecer a organização produtiva de mulheres rurais, por meio da articulação e capacitação para mulheres assentadas da Reforma Agrária para a realização de uma grande feira estadual com produtos agroecológicos, visando à autonomia econômica das mulheres e a redução das desigualdades de gênero nos Territórios da Cidadania do Vale do Ribeira, Sudoeste Paulista, Pontal do Paranapanema.
HISTÓRICO
2. Em 14/12/2018, com fundamento na IN/TCU 71/2012, alterada pela IN/TCU 76/2016, e DN/TCU 155/2016, o dirigente da instituição Ministério da Agricultura, Pecuária e Abastecimento - Gabinete do Ministro autorizou a instauração da tomada de contas especial (peça 24) . O processo foi registrado no sistema e-TCE com o número 580/2019.
3. O Convênio de registro Siafi 792211 foi firmado no valor de R$ 280.769,51, sendo R$ 277.958,94 à conta do concedente e R$ 2.810,57 referentes à contrapartida do convenente. Teve vigência de 31/12/2013 a 30/6/2015, com prazo para apresentação da prestação de contas em 3/10/2015. Os repasses efetivos da União totalizaram R$ 277.958,94 (peça 22) .
4. A prestação de contas e complementações enviadas foram analisadas por meio do documento constante na peça 29.
5. O fundamento para a instauração da Tomada de Contas Especial, conforme consignado na matriz de responsabilização elaborada pelo tomador de contas, foi a constatação da seguinte irregularidade:
Inexecução total do objeto do convênio descrito como 'Fortalecer a organização produtiva de mulheres rurais, por meio da articulação e capacitação para mulheres assentadas da Reforma Agrária para a realização de uma grande feira estadual com produtos agroecológicos, visando à autonomia econômica das mulheres e a redução das desigualdades de gênero nos Territórios da Cidadania do Vale do Ribeira, Sudoeste Paulista, Pontal do Paranapanema.'.
6. Os responsáveis arrolados na fase interna foram devidamente comunicados e, diante da ausência de justificativas suficientes para elidir a irregularidade e da não devolução dos recursos, instaurou-se a tomada de contas especial.
7. No relatório (peça 41) , o tomador de contas concluiu que o prejuízo importaria no valor original de R$ 277.958,94, imputando-se a responsabilidade a Associação Estadual de Cooperação Agrícola de São Paulo, na condição de contratado e Simone Tomaz dos Santos, Presidente, no período de 2/2/2014 a 3/10/2015, na condição de dirigente.
8. Em 5/8/2020, a Controladoria-Geral da União emitiu o relatório de auditoria (peça 44) , em concordância com o relatório do tomador de contas. O certificado de auditoria e o parecer do dirigente do órgão de controle interno concluíram pela irregularidade das presentes contas (peças 45 e 46) .
9. Em 11/8/2020, o ministro responsável pela área atestou haver tomado conhecimento das conclusões contidas no relatório e certificado de auditoria, bem como do parecer conclusivo do dirigente do órgão de controle interno, manifestando-se pela irregularidade das contas, e determinou o encaminhamento do processo ao Tribunal de Contas da União (peça 47) .
10. Na instrução inicial (peça 51) , analisando-se os documentos nos autos, concluiu-se pela necessidade de realização de citação para as seguintes irregularidades:
10.1. Irregularidade 1: não comprovação da execução física do objeto do convênio.
10.1.1. Evidências da irregularidade: documentos técnicos presentes nas peças 27, 28 e 29.
10.1.2. Normas infringidas: Art. 70, parágrafo único, da Constituição Federal de 1988; art. 93, do Decreto-lei 200, de 25 de fevereiro de 1967; art. 50, §3º, da Portaria Interministerial 127/2008, e Termo do Convênio .
10.2. Débito relacionado aos responsáveis Associação Estadual de Cooperação Agrícola de São Paulo (CNPJ: 03.807.990/0001-62) e Simone Tomaz dos Santos (CPF: XXX.867.348-XX) :
	Data de ocorrência
	Valor histórico (R$) 
	Identificador

	15/7/2014
	277.958,94
	D1

10.2.1. Cofre credor: Tesouro Nacional.
10.2.2. Responsável: Simone Tomaz dos Santos (CPF: XXX.867.348-XX) .
10.2.2.1. Conduta: não apresentar documentos que provassem a execução dos itens previstos no plano de trabalho e pagos com recursos do convênio.
10.2.2.2. Nexo de causalidade: A não apresentação de documentos que comprovassem a execução dos itens previstos no plano de trabalho resultou na presunção de dano ao erário.
10.2.2.3. Culpabilidade: não há excludentes de ilicitude, de culpabilidade e de punibilidade; é razoável supor que a responsável tinha consciência da ilicitude de sua conduta; era exigível conduta diversa da praticada, qual seja, comprovar por meio de documentos a efetiva execução de todos os itens previstos no plano de trabalho.
10.2.3. Responsável: Associação Estadual de Cooperação Agrícola de São Paulo (CNPJ: 03.807.990/0001-62) .
10.2.3.1. Conduta: não apresentar documentos que provassem a execução dos itens previstos no plano de trabalho e pagos com recursos do convênio.
10.2.3.2. Nexo de causalidade: A não apresentação de documentos que comprovassem a execução dos itens previstos no plano de trabalho resultou na presunção de dano ao erário.
10.2.3.3. Culpabilidade: não há excludentes de ilicitude, de culpabilidade e de punibilidade; é razoável supor que o administrador responsável pela pessoa jurídica tinha consciência da ilicitude de sua conduta; era exigível conduta diversa da praticada, qual seja, comprovar por meio de documentos a efetiva execução de todos os itens previstos no plano de trabalho.
11. Encaminhamento: citação.
11.1. Irregularidade 2: não comprovação da regular financeira do objeto do convênio.
11.1.1. Evidências da irregularidade: documentos técnicos presentes nas peças 7, 28, 30, 32 e 35.
11.1.2. Normas infringidas: Art. 37, caput, c/c o art. 70, parágrafo único, da Constituição Federal de 1988; art. 93, do Decreto-lei 200, de 25 de fevereiro de 1967; art. 50, §3º, da Portaria Interministerial 127/2008, e Termo do Convênio (clausula, alinea ) .
11.2. Débito relacionado aos responsáveis Associação Estadual de Cooperação Agrícola de São Paulo (CNPJ: 03.807.990/0001-62) e Simone Tomaz dos Santos (CPF: XXX.867.348-XX) :
	Data de ocorrência
	Valor histórico (R$) 
	Identificador

	15/7/2014
	277.958,94
	D1

11.2.1. Cofre credor: Tesouro Nacional.
11.2.2. Responsável: Simone Tomaz dos Santos (CPF: XXX.867.348-XX) .
11.2.2.1. Conduta: não comprovar a execução dos itens previstos no plano de trabalho do convênio e/ou o nexo de causalidade entre os recursos transferidos e as despesas efetuadas.
11.2.2.2. Nexo de causalidade: A não apresentação de documentos que comprovassem a execução física e financeira dos itens previstos no plano de trabalho resultou na presunção de dano ao erário.
11.2.2.3. Culpabilidade: não há excludentes de ilicitude, de culpabilidade e de punibilidade; é razoável supor que a responsável tinha consciência da ilicitude de sua conduta; era exigível conduta diversa da praticada, qual seja, comprovar por meio de documentos a efetiva execução física e financeira de todos os itens previstos no plano de trabalho.
11.2.3. Responsável: Associação Estadual de Cooperação Agrícola de São Paulo (CNPJ: 03.807.990/0001-62) .
11.2.3.1. Conduta: não comprovar a execução dos itens previstos no plano de trabalho do convênio e/ou o nexo de causalidade entre os recursos transferidos e as despesas efetuadas.
11.2.3.2. Nexo de causalidade: A não apresentação de documentos que comprovassem a execução física e financeira dos itens previstos no plano de trabalho resultou na presunção de dano ao erário.
11.2.3.3. Culpabilidade: não há excludentes de ilicitude, de culpabilidade e de punibilidade; é razoável supor que o administrador responsável pela pessoa jurídica tinha consciência da ilicitude de sua conduta; era exigível conduta diversa da praticada, qual seja, comprovar por meio de documentos a efetiva execução física e financeira de todos os itens previstos no plano de trabalho.
12. Encaminhamento: citação.
13. Em cumprimento ao pronunciamento da unidade (peça 53) , foram efetuadas citações dos responsáveis, nos moldes adiante:
a) Associação Estadual de Cooperação Agrícola de São Paulo - promovida a citação do responsável, conforme delineado adiante:
	Comunicação: Ofício 6460/2021 - Seproc (peça 56) 
Data da Expedição: 5/3/2021
Data da Ciência: não houve (Ausente) (peça 64) 
Observação: Ofício enviado para o endereço do responsável, conforme pesquisa na base de dados no sistema da Receita Federal, custodiada pelo TCU (peça 55) .
	
	Comunicação: Ofício 51362/2021 - Seproc (peça 73) 
Data da Expedição: 14/9/2021
Data da Ciência: 20/9/2021 (peça 74) 
Nome Recebedor: Ygor Campos Tomaz
Observação: Ofício enviado para o endereço do responsável, conforme pesquisa na base de dados nos sistemas corporativos do TCU, custodiada pelo TCU (peça 72) .
Fim do prazo para a defesa: 5/10/2021
	
	Comunicação: Edital 1521/2021 - Seproc (peça 77) 
Data da Publicação: 3/11/2021 (peça 78) 
Fim do prazo para a defesa: 18/11/2021
	
b) Simone Tomaz dos Santos - promovida a citação da responsável, conforme delineado adiante:
	Comunicação: Ofício 6459/2021 - Seproc (peça 57) 
Data da Expedição: 5/3/2021
Data da Ciência: não houve (Mudou-se) (peça 58) 
Observação: Ofício enviado para o endereço do responsável, conforme pesquisa na base de dados no sistema da Receita Federal, custodiada pelo TCU (peça 55) .
	
	Comunicação: Ofício 14092/2021 - Seproc (peça 60) 
Data da Expedição: 13/4/2021
Data da Ciência: 16/4/2021 (peça 65) 
Nome Recebedor: Roberta Sallo
Observação: Ofício enviado para o endereço do responsável, conforme pesquisa na base de dados no sistema do Renach, custodiada pelo TCU (peça 59) .
Fim do prazo para a defesa: 1/5/2021
	
	Comunicação: Ofício 14093/2021 - Seproc (peça 61) 
Data da Expedição: 13/4/2021
Data da Ciência: não houve (Ausente) (peça 67) 
Observação: Ofício enviado para o endereço do responsável, conforme pesquisa na base de dados no sistema da Receita Federal, custodiada pelo TCU (peça 59) .
	
	Comunicação: Ofício 14094/2021 - Seproc (peça 62) 
Data da Expedição: 13/4/2021
Data da Ciência: 19/4/2021 (peça 68) 
Nome Recebedor: Ygor Campos Tomaz
Observação: Ofício enviado para o endereço do responsável, conforme pesquisa na base de dados no sistema da Receita Federal, custodiada pelo TCU (peça 59) .
Prorrogações de prazo:
	Documento
	Nova data limite

	Termo (peça 71) 
	3/7/2021

Fim do prazo para a defesa: 3/7/2021
	
	Comunicação: Ofício 14095/2021 - Seproc (peça 63) 
Data da Expedição: 14/4/2021
Data da Ciência: 16/4/2021 (peça 66) 
Nome Recebedor: Josenaldo Silva
Observação: Ofício enviado para o endereço do responsável, conforme pesquisa na base de dados no sistema do TSE, custodiada pelo TCU (peça 59) .
Fim do prazo para a defesa: 1/5/2021
	
14. Conforme Despacho de Conclusão das Comunicações Processuais (peça 79) , as providências inerentes às comunicações processuais foram concluídas.
15. Transcorrido o prazo regimental, o responsável Associação Estadual de Cooperação Agrícola de São Paulo permaneceu silente, devendo ser considerado revel, nos termos do art. 12, § 3º, da Lei 8.443/1992, e a responsável Simone Tomaz dos Santos apresentou defesa, que será analisada na seção Exame Técnico.
ANÁLISE DOS PRESSUPOSTOS DE PROCEDIBILIDADE DA IN/TCU 71/2012
Avaliação de Viabilidade do Exercício do Contraditório e Ampla Defesa
16. Verifica-se que não houve o transcurso de mais de dez anos desde o fato gerador sem que tenha havido a notificação dos responsáveis pela autoridade administrativa federal competente (art. 6º, inciso II, c/c art. 19 da IN/TCU 71/2012, modificada pela IN/TCU 76/2016) , uma vez que o fato gerador da irregularidade sancionada ocorreu em 15/7/2014, e os responsáveis foram notificados sobre as irregularidades pela autoridade administrativa competente conforme segue:
16.1. Associação Estadual de Cooperação Agrícola de São Paulo, por meio do ofício acostado à peça 25, recebido em 27/12/2018, conforme AR (peça 5) .
16.2. Simone Tomaz dos Santos, por meio do ofício acostado à peça 26, recebido em 20/12/2018, conforme AR (peça 4) .
Valor de Constituição da TCE.
17. Verifica-se, ainda, que o valor atualizado do débito apurado (sem juros) em 1/1/2017 é de R$ 335.357,46, portanto superior ao limite mínimo de R$ 100.000,00, na forma estabelecida conforme os arts. 6º, inciso I, e 19 da IN/TCU 71/2012, modificada pela IN/TCU 76/2016.
OUTROS PROCESSOS/DÉBITOS NOS SISTEMAS DO TCU COM OS MESMOS RESPONSÁVEIS
18. Informa-se que não foi encontrado débito imputável aos responsáveis em outros processos no Tribunal.
19. A tomada de contas especial está, assim, devidamente constituída e em condição de ser instruída.
EXAME TÉCNICO
Da validade das notificações:
20. Preliminarmente, cumpre tecer breves considerações sobre a forma como são realizadas as comunicações processuais no TCU. A esse respeito, destacam-se o art. 179, do Regimento Interno do TCU (Resolução 155, de 4/12/2002) e o art. 4º, inciso III, § 1º, da Resolução TCU 170, de 30 de junho de 2004, in verbis:
Art. 179. A citação, a audiência ou a notificação, bem como a comunicação de diligência, farse-ão:
I - mediante ciência da parte, efetivada por servidor designado, por meio eletrônico, fac-símile, telegrama ou qualquer outra forma, desde que fique confirmada inequivocamente a entrega da comunicação ao destinatário;
II - mediante carta registrada, com aviso de recebimento que comprove a entrega no endereço do destinatário;
III - por edital publicado no Diário Oficial da União, quando o seu destinatário não for localizado
 (...) 
Art. 3º As comunicações serão dirigidas ao responsável, ou ao interessado, ou ao dirigente de órgão ou entidade, ou ao representante legal ou ao procurador constituído nos autos, com poderes expressos no mandato para esse fim, por meio de:
I - correio eletrônico, fac-símile ou telegrama;
II - servidor designado;
III - carta registrada, com aviso de recebimento;
IV - edital publicado no Diário Oficial da União, quando o seu destinatário não for localizado, nas hipóteses em que seja necessário o exercício de defesa.
Art. 4º. Consideram-se entregues as comunicações:
I - efetivadas conforme disposto nos incisos I e II do artigo anterior, mediante confirmação da ciência do destinatário;
II - realizadas na forma prevista no inciso III do artigo anterior, com o retorno do aviso de recebimento, entregue comprovadamente no endereço do destinatário;
III - na data de publicação do edital no Diário Oficial da União, quando realizadas na forma prevista no inciso IV do artigo anterior.
§ 1º O endereço do destinatário deverá ser previamente confirmado mediante consulta aos sistemas disponíveis ao Tribunal ou a outros meios de informação, a qual deverá ser juntada ao respectivo processo.
 (...) 
21. Bem se vê, portanto, que a validade da citação via postal não depende de que o aviso de recebimento seja assinado pelo próprio destinatário da comunicação, o que dispensa, no caso em tela, a entrega do AR em 'mãos próprias'. A exigência da norma é no sentido de o Tribunal verificar se a correspondência foi entregue no endereço correto, residindo aqui a necessidade de certeza inequívoca.
22. Não é outra a orientação da jurisprudência do TCU, conforme se verifica dos julgados a seguir transcritos:
São válidas as comunicações processuais entregues, mediante carta registrada, no endereço correto do responsável, não havendo necessidade de que o recebimento seja feito por ele próprio (Acórdão 3648/2013-TCU-Segunda Câmara, Relator José Jorge) ;
É prescindível a entrega pessoal das comunicações pelo TCU, razão pela qual não há necessidade de que o aviso de recebimento seja assinado pelo próprio destinatário. Entregandose a correspondência no endereço correto do destinatário, presume-se o recebimento da citação. (Acórdão 1019/2008-TCU-Plenário, Relator Benjamin Zymler) ;
As comunicações do TCU, inclusive as citações, deverão ser realizadas mediante Aviso de Recebimento - AR, via Empresa Brasileira de Correios e Telégrafos, bastando para sua validade que se demonstre que a correspondência foi entregue no endereço correto. (Acórdão 1526/2007-TCU-Plenário, Relator Aroldo Cedraz) .
23. A validade do critério de comunicação processual do TCU foi referendada pelo Supremo Tribunal Federal, nos termos do julgamento do MS-AgR 25.816/DF, por meio do qual se afirmou a desnecessidade da ciência pessoal do interessado, entendendo-se suficiente a comprovação da entrega do 'AR' no endereço do destinatário:
Ementa: agravo regimental. Mandado de segurança. Desnecessidade de intimação pessoal das decisões do tribunal de contas da união. art. 179 do regimento interno do TCU. Intimação do ato impugnado por carta registrada, iniciado o prazo do art. 18 da lei nº 1.533/51 da data constante do aviso de recebimento. Decadência reconhecida. Agravo improvido.
O envio de carta registrada com aviso de recebimento está expressamente enumerado entre os meios de comunicação de que dispõe o Tribunal de Contas da União para proceder às suas intimações.
O inciso II do art. 179 do Regimento Interno do TCU é claro ao exigir apenas a comprovação da entrega no endereço do destinatário, bastando o aviso de recebimento simples.
Da revelia da responsável Associação Estadual de Cooperação Agrícola de São Paulo
24. No caso vertente, a citação do responsável (Associação Estadual de Cooperação Agrícola de São Paulo) se deu em endereços provenientes de pesquisas de endereços realizadas pelo TCU (vide parágrafos acima) , porquanto, devido ao insucesso de realizar a citação em endereços constantes na base de dados da Receita custodiada pelo TCU (peça 54) , buscou-se a notificação em endereços provenientes das bases de dados públicas custodiadas pelo TCU (TSE e Renach - peças 55, 59 e 72) e das bases de dados do próprio TCU. A entrega dos ofícios citatórios em um desses endereços ficou comprovada (peças 72-74) , e, ainda houve promoveu-se a notificação por edital publicado no Diário Oficial da União (peça 77) .
25. Importante destacar que, antes de promover a citação por edital, para assegurar a ampla defesa, buscaram-se outros meios possíveis para localizar e citar o responsável, nos limites da razoabilidade, fazendo juntar aos autos informação comprobatória dos diferentes meios experimentados que restaram frustrados, tal como se demonstrou no item anterior da presente instrução (Acórdão 4851/2017-TCU-Primeira Câmara, Relator Augusto Sherman) .
26. Nos processos do TCU, a revelia não leva à presunção de que seriam verdadeiras todas as imputações levantadas contra os responsáveis, diferentemente do que ocorre no processo civil, em que a revelia do réu opera a presunção da verdade dos fatos narrados pelo autor (Acórdão 1009/2018-TCU-Plenário, Relator Bruno Dantas; 2369/2013-TCU-Plenário, Relator Benjamin Zymler e 2449/2013-TCU-Plenário, Relator Benjamin Zymler) . Dessa forma, a avaliação da responsabilidade do agente não pode prescindir da prova existente no processo ou para ele carreada.
27. Ao não apresentar sua defesa, o responsável deixou de produzir prova da regular aplicação dos recursos sob sua responsabilidade, em afronta às normas que impõem aos gestores públicos a obrigação legal de, sempre que demandados pelos órgãos de controle, apresentar os documentos que demonstrem a correta utilização das verbas públicas, a exemplo do contido no art. 93 do Decreto-Lei 200/1967: 'Quem quer que utilize dinheiros públicos terá de justificar seu bom e regular emprego na conformidade das leis, regulamentos e normas emanadas das autoridades administrativas competentes.'
28. Mesmo as alegações de defesa não sendo apresentadas, considerando o princípio da verdade real que rege esta Corte, procurou-se buscar, em manifestações do responsável na fase interna desta Tomada de Contas Especial, se havia algum argumento que pudesse ser aproveitado a seu favor.
29. Os argumentos apresentados na fase interna (peça 23) não elidem as irregularidades apontadas.
30. Em se tratando de processo em que a parte interessada não se manifestou acerca das irregularidades imputadas, não há elementos para que se possa efetivamente aferir e reconhecer a ocorrência de boa-fé na conduta do responsável, podendo este Tribunal, desde logo, proferir o julgamento de mérito pela irregularidade das contas, conforme os termos dos §§ 2º e 6º do art. 202 do Regimento Interno do TCU. (Acórdão 2064/2011-TCU-Primeira Câmara (Relator Ubiratan Aguiar) , 6.182/2011-TCU-1ª Câmara (Relator Weber de Oliveira) , 4.072/2010-TCU-1ª Câmara (Relator Valmir Campelo) , 1.189/2009-TCU-1ª Câmara (Relator Marcos Bemquerer) , 731/2008-TCU-Plenário (Relator Aroldo Cedraz) . Ressalta-se que a análise da boa-fé relativa a pessoa jurídica de direito privado é realizada considerando as condutas de seus administradores, uma vez que os atos destes obrigam a pessoa jurídica, desde que exercidos nos limites dos poderes definidos no ato constitutivo do ente, nos termos do art. 47 do Código Civil (Acórdão 1723/2016-TCU-Plenário, Ministro-Relator Raimundo Carrero) .
31. Dessa forma, o responsável Associação Estadual de Cooperação Agrícola de São Paulo deve ser considerado revel, nos termos do art. 12, § 3º, da Lei 8.443/1992, devendo as contas serem julgadas irregulares, condenando-o solidariamente ao débito apurado e aplicando-lhe a multa prevista no art. 57 da Lei 8.443/1992.
Da defesa da responsável Simone Tomaz dos Santos (peça 75) 
32. A responsável Simone Tomaz dos Santos apresentou defesa (peça 75) , que passa a ser analisada em seguida.
33. A defesa se trata de 'argumentos de defesa', sem documentos comprobatórios anexos.
Argumento PRELIMINAR DE INEXISTÊNCIA DE JUSTA CAUSA para instauração da Tomada de Contas Especial (peça 75, p. 2-3) :
34. Em matéria preliminar, é inevitável reconhecer, pelas garantias envolvendo direitos fundamentais, a absorção, pelo processo administrativo sancionador, como a TCE (aqui é TCE ou TCU?) , de conceitos e institutos próprios ao direito penal e/ou processual penal.
35. Dir-se-ia, no direito processual penal, inviável a ação que não contenha justa causa, entendida essa como a prova induvidosa da existência de uma hipótese delitiva e de pelo menos, indícios idôneos de sua autoria. Dir-se-á, no direito processual administrativo, inviável o procedimento administrativo sancionador que se configura em desvio de finalidade processual por insuficiência de justa causa e documentação apta a subsidiar a análise do suposto fato irregular. O direito ao devido processo legal, neste diapasão, não se aplica exclusivamente à seara jurisdicional, mas, deve encontrar antes, na administração pública, a sua realidade vivencial.
36. Reitera-se que a definição pela instauração de procedimento administrativo sancionador, o qual resultará na mobilização por fato, a toda evidência, atípico, uma vez que reiteradamente atestada a execução do objeto e a realização do interesse público no particular, se não chega a configurar improbidade administrativa (art.11, I) , por não caracterizada a má-fé do agente administrativo, certamente incide em desvio de finalidade (onde a vontade do agente é irrelevante) .
37. Assim, veja reconhecida a inexistência de justa causa para prosseguimento da análise do feito, determinando seu respectivo arquivamento.
Análise da defesa
38. A defesa informa que a instauração desta tomada de contas foi indevida, visto que não há fato típico, uma vez que a execução do objeto reiteradamente atestada e a realização do interesse público no particular, se não chega a configurar improbidade administrativa (art.11, I) , por não caracterizada a má-fé do agente administrativo.
39. Contudo, ao contrário do que alega a defesa, a execução física do objeto do convênio não foi atestada. Conforme verificado na fase interna da TCE, e na instrução de peça 51, a execução física não foi comprovada. Seguem trechos da instrução de peça 51:
19.1.1.2. Contudo, conforme verificado no Parecer n. 61/2017/CGCC/SDR/SEAD (peça 29) , observa-se que a execução física do ajuste não foi regular, pois não resultou no alcance dos objetivos do convênio. Segundo o Parecer nº 61/2017:
a) A meta 1, que consistia na 'Articulação e Capacitação das mulheres beneficiadas para participação em uma Feira Estadual de Produtos Agroecológicos', não foi totalmente executada, pois:
a.1) para a Atividade 1.1 ('Reuniões de Articulação') , que previa 170 (cento e setenta) mulheres por meio de 36 (trinta e seis) reuniões, com duração de 04 horas, foi apresentada documentação que não provou a execução dos itens previstos:
a.1.1) não foi apresentado um relatório descritivo de cada uma das reuniões, conforme era exigido para efetiva prestação de contas;
a.1.2) evidenciou-se que 19 das 36 reuniões foram realizadas antes do repasse da primeira parcela dos recursos federais;
a.1.3) apesar da entidade convenente informar que 113 mulheres compareceram às reuniões, esse número não ficou comprovado, pois as listas de frequência apresentaram assinaturas repetidas, de modo que não se provou o número de beneficiárias.
a.2) para a Atividade 1.2 ('Capacitação para comercialização e gestão da produção') , que previa a realização de um curso de capacitação com duração de 24 (vinte e quatro) horas divididas em 3 (três) dias com 8 (oito) horas de curso, sendo o público beneficiário previsto as 170 mulheres levantadas nas atividades de articulação e capacitação, foi apresentada documentação que não provou a execução dos itens previstos:
a.2.1) foi apresentada apenas uma lista de presença, apesar do curso ter sido previsto para um dia;
a.2.2) evidenciou-se que apenas 38 mulheres compareceram ao curso, apesar de serem previstas 170 beneficiárias no curso.
b) A meta 2, onde se previa a 'Realização da Feira Estadual de Economia Feminista', não teve sua execução aprovada, pois:
b.1) para a Atividade 2.1 ('Seminário sobre comercialização e as mulheres') , que previa a realização de um dia de seminário com duração de oito horas, para um público de 170 mulheres, foi apresentada documentação que não provou a execução dos itens previstos:
a.1.1) foi apresentada apenas uma lista de presença que continha assinaturas de apenas 32 beneficiárias pertencentes à área de abrangência do ajuste;
a.1.2) não foram apresentadas fotos do evento;
a.1.3) o Relatório Físico Final apresentou informações sobre como teria sido realizada a atividade que são insuficientes para aprovação da execução física da atividade.
a.2) para a Atividade 2.2 ('Feira Estadual Feminista') , que previa a realização de uma Feira Estadual Feminista que deveria contar com a participação de 750 (setecentos e cinquenta) mulheres assentadas agricultoras familiares originárias dos três Territórios da Cidadania atendidos pelo Convênio, foi apresentada documentação que não provou a execução dos itens previstos:
a.2.1) participaram da feira apenas 113 mulheres, das quais apenas 55 pertenciam ao público alvo do convênio;
a.2.2) o evento foi realizado na 'Ocupação dos Sem Terra próximo ao Perus', local diverso do autorizado (que seria o Mercadão Municipal de São Paulo') ; a própria entidade convenente admite que a feira realizada em local restrito e o número de beneficiários foi menor;
a.2.2.1) Note-se que, a mudança de local, sem autorização da entidade concedente, restringiu o acesso de compradores da feira.
40. Além do mais, outra irregularidade (financeira) , não mencionada nessa defesa, foi verificada na instrução de peça 51:
19.2.1.2. Entretanto, conforme verificado no Parecer n. 61/2017/CGCC/SDR/SEAD (peça 29) , que ratificou achado do Relatório da CGU de peça 17, observa-se que a execução financeira do ajuste não foi regular, visto que ocorreram as seguintes impropriedades:
Atividade 1.1
a) Sobre as despesas com pagamento de horas-técnicas de instrutoras responsáveis pelas reuniões, 'subitem nº 1.1.1.', o referido Relatório de Fiscalização concluiu que todas as despesas referentes a pagamento de prestadores de serviço realizadas no âmbito do Convênio evidenciam diversas irregularidades tais como: ausência de recolhimento de valores referentes à contribuição previdenciária; irregularidades nos recibos como recibos sem datas e recibos com datas anteriores à assinatura do contrato; ausência de contratos de alguns prestadores de serviço; ausência de indicação de atividades em alguns contratos de prestação de serviço apresentados; divergência de datas informadas nos contratos e declaradas na realização dos eventos; irregularidade na contratação de alguns objetos já executado e até mesmo possível superfaturamento nos quantitativos de horas de serviço pagas;
b) Quanto às despesas com aquisição de combustível, 'subitem nº 1.1.5.', o Relatório constatou impropriedades nos processos de formalização e contratação das empresas fornecedoras de combustível para a convenente bem como divergência significativa entre os quantitativos de litros fornecidos (conforme listagem de abastecimentos realizados) e os quantitativos de litros constantes das notas fiscais apresentadas, indicando um superfaturamento do total contratado;
c) Já quanto às despesas com materiais de consumo, 'subitem nº 1.1.6.' o Relatório de Auditoria indica indícios de montagem e/ou colagem de fragmentos do cabeçalho e rodapé da cotação de preço realizada para as despesas contratadas. Ademais, a expedição da Nota Fiscal nº 871 da empresa 'Rosiane Alves dos Santos Gimenez Papelaria - ME' no exato valor estimado no Plano de Trabalho, qual seja, R$ 3.888,00 (três mil oitocentos e oitenta e oito reais) .
Atividade 1.2
d) Quanto ao 'subitem nº 1.2.1' que previa despesas com pagamento de horas técnicas, mantém-se a reprovação da execução deste subitem com fundamento na conclusão do Relatório de Fiscalização da CGU de que todas as despesas referentes a pagamento de prestadores de serviço realizadas no âmbito do Convênio evidenciam diversas irregularidades tais como: ausência de recolhimento de valores referentes à contribuição previdenciária; irregularidades nos recibos como recibos sem datas e recibos com datas anteriores à assinatura do contrato; ausência de contratos de alguns prestadores de serviço; ausência de indicação de atividades em alguns contratos de prestação de serviço apresentados; divergência de datas informadas nos contratos e declaradas na realização dos eventos; irregularidade na contratação de alguns objetos já executado e até mesmo possível superfaturamento nos quantitativos de horas de serviço pagas;
e) Quanto ao 'subitem nº 1.2.2' que previa despesas com alimentação, não é possível aprovar a utilização do valor integral estimado para a atividade tendo em vista a divergência de público estimado e pessoas que efetivamente teria participado do Seminário, conforme argumentado anteriormente. Além disto, o Relatório de Fiscalização da CGU constatou neste 'subitem nº 1.2.2' que a contratação da empresa responsável pelo fornecimento de alimentação aos participantes do Seminário se deu antes da realização da cotação, o que indica possíveis negociatas com a empresa contratada, e concluiu pela irregularidade da contratação já que a empresa contratada é inapta para a prestação do serviço contratado já que não possui em seu cadastro junto à Secretaria da Receita Federal do Brasil, o registro de Código e Descrição da Atividade Econômica (CNAE) que permita o fornecimento de alimentação pronta;
f) Já quanto às despesas com locação de ônibus previstas nos subitens nº '1.2.3'; '1.2.4' e '1.2.5' o item nº '2.2.6' do Relatório de Fiscalização da CGU concluiu pela ausência de cotação prévia no SICONV, pela existência de indícios de manipulação nos documentos, inexistência de registros dos beneficiários efetivos do serviço e ainda constatação de que a entidade contratada não era apta à prestação do serviço contratado;
g) Quanto ao subitem nº '1.2.6.' que previa a locação de equipamentos de informática a convenente declarou a utilização da totalidade dos recursos previstos mas não apresentou recibos referentes à atividade;
h) A convenente também declarou a utilização integral dos recursos previstos para o subitem nº '1.2.7.', que previa a locação de veículo de passeio para deslocamento da equipe técnica, mas também não apresentou documentação comprobatória;
i) Quanto ao subitem nº '1.2.8.' que previa despesas com materiais de consumo, o Relatório e Fiscalização da CGU constatou a existência de indícios de montagem de orçamentos, divergências de datas e descumprimento de formalidades relativas à execução de convênios;
Atividade 2.1
j) Sobre as despesas declaradas com pagamento de horas técnicas, que estavam previstas no subitem nº '2.1.1', mantém-se a reprovação já manifestada no Relatório de Fiscalização da CGU de que todas as despesas referentes a pagamento de prestadores de serviço realizadas no âmbito do Convênio evidenciam diversas irregularidades tais como: ausência de recolhimento de valores referentes à contribuição previdenciária; irregularidades nos recibos como recibos sem datas e recibos com datas anteriores à assinatura do contrato; ausência de contratos de alguns prestadores de serviço; ausência de indicação de atividades em alguns contratos de prestação de serviço apresentados; divergência de datas informadas nos contratos e declaradas na realização dos eventos; irregularidade na contratação de alguns objetos já executado e até mesmo possível superfaturamento nos quantitativos de horas de serviço pagas;
k) Já quanto ao subitem nº '2.1.2', que previa o custeio de despesas com alimentação para cento e setenta mulheres por três dias de evento, a concedente já havia questionado à convenente porque a prestadora de serviços foi contratada com inexigibilidade de licitação e porque houve a utilização do total dos recursos previstos para estes subitem mesmo com a reduzida participação de beneficiário na atividade em comparação ao esperado. Não foram apresentadas justificativas da convenente para nenhuma dessas questões. Ademais, o Relatório de Fiscalização da CGU indica a constatação de superfaturamento da despesa em face do quantitativo de participantes obtidos em listagem de frequência dos eventos realizado, e que a empresa contratada, além de não ter sido submetida à cotação prévia no SICONV, não estava apta à prestação do serviço contratado por não possuir cadastro junto à Secretaria da Receita Federal do Brasil;
l) Não foram apresentados os comprovantes referentes à execução dos subitens nº '2.1.6' e nº '2.1.7.', que previam respectivamente locação de equipamentos de informática e locação de veículo de passeio para deslocamento da equipe técnica;
Atividade 2.2
m) O subitem nº '2.2.1' previa despesas com o pagamento de horas técnicas. Mantém-se a reprovação da execução deste subitem com fundamento na conclusão do Relatório de Fiscalização da CGU de que todas as despesas referentes a pagamento de prestadores de serviço realizadas no âmbito do Convênio evidenciam diversas irregularidades tais como: ausência de recolhimento de valores referentes à contribuição previdenciária; irregularidades nos recibos como recibos sem datas e recibos com datas anteriores à assinatura do contrato; ausência de contratos de alguns prestadores de serviço; ausência de indicação de atividades em alguns contratos de prestação de serviço apresentados; divergência de datas informadas nos contratos e declaradas na realização dos eventos; irregularidade na contratação de alguns objetos já executado e até mesmo possível superfaturamento nos quantitativos de horas de serviço pagas; Ainda quanto ao subitem nº '2.2.1' cumpre observar que o valor total de despesa estimado com a execução deste subitem era de R$ 4.800,00, mas deste total a quantia de R$ 2.810,57 (dois mil oitocentos e dez reais e cinquenta e sete centavos) correspondeu à contra partida da convenente;
n) O subitem nº '2.2.2' foi estabelecido para custear as despesas com alimentação do público do Convênio durante a realização da Feira. A convenente declarou que as alimentações teriam ficado a cargo da Escola Nacional Florestan Fernandes, local em que teria sido realizada a hospedagem das beneficiárias participantes da Feira. Quanto à execução deste subitem o Relatório de Fiscalização da CGU constatou que além de não ter sido realizada a prévia cotação no Siconv para contratação da prestação de serviço, a empresa contratada não é apta a prestação do serviço, além de ter havido um superfaturamento da despesa em face do quantitativo de participantes conforme a lista de presença apresentada;
o) Quanto à execução do subitem nº '2.2.3' que previa despesas com hospedagem, a entidade indica a contratação da Escola Nacional Florestan Fernandes para a acomodação dos participantes da Feira. Contudo, estão demonstradas no Relatório de Fiscalização da CGU as constatações de ausência de realização de cotação prévia no Siconv; de inexistência de capacidade operacional da prestadora de serviços além de a entidade não ser apta a prestar serviços de hospedagem; inexistência de registro dos beneficiários efetivos do serviço; assinatura de contrato antes mesmo da apresentação das condições de hospedagem, diante do confronto das datas dos documentos comprobatórios;
p) Já os subitens nº '2.2.4' '2.2.5.' '2.2.6', que foram estabelecidos para custear despesas com locação de ônibus, a AESCA declarou a contratação de uma empresa para prestar os serviços previstos nos três subitens sob o valor total previsto no Plano de Trabalho. Contudo, o Relatório de Fiscalização da CGU constatou a presença de indícios de manipulação dos documentos fiscais apresentados, além de constatar que a despeito de a empresa contratada (Coopertarp) não ser apta à prestação do serviço, foi contratada sem a realização de cotação prévia no Siconv e ainda recebeu antecipadamente o pagamento. Por fim, não foram apresentadas as listas dos passageiros, beneficiários do Convênio, que teriam utilizado o serviço de transporte;
q) Quanto às despesas com locação de equipamento de sonorização previstas no subitem nº '2.2.7.', o Relatório Físico Final da AESCA e demais documentos apresentados pela entidade não relatam como teriam sido utilizados os recursos deste subitem, não descrevem quais equipamentos teriam sido locados, nem quais as necessidades de equipamento para o ambiente da Feira. Assim, não é possível atestar a execução física deste subitem. Complementarmente, o Relatório de Fiscalização da CGU indica um possível superfaturamento da despesa deste item e menciona a ausência de realização de cotação prévia no Siconv e o descumprimento de normativos referentes à execução de Convênios com o Poder Executivo Federal;
r) Quanto à locação de veículo de passeio previsto no subitem nº '2.2.8', não foi apresentado documento que comprove a utilização do recurso declarado na planilha de REA apresentada pela convenente.
41. A defesa não acostou aos autos documentos capazes de elidir a irregularidade na execução física (nem a irregularidade na execução financeira) . Desse modo, fica patente a existência de justa causa para a existência desta TCE.
42. Com a ocorrência de falha da execução física, não há como considerar que houve a realização do interesse público.
43. No tocante à alegação de inexistência de má-fé, cabe trazer a lume que a responsabilidade dos jurisdicionados perante o TCU é de natureza subjetiva, caracterizada mediante a presença de simples culpa stricto sensu, sendo desnecessária a caracterização de conduta dolosa ou má-fé do gestor para que este seja responsabilizado. Desse modo, é suficiente a quantificação do dano, a identificação da conduta do responsável que caracterize sua culpa, seja por imprudência, imperícia ou negligência, e a demonstração do nexo de causalidade entre a conduta culposa (stricto sensu) e a irregularidade que ocasionou o dano ao erário. Sobre o tema, segue uma jurisprudência do TCU:
Acórdão 2.037/2022 Primeira Câmara  (Recurso de Reconsideração, Relator Ministro Vital do Rêgo) 
Responsabilidade. Natureza jurídica. Abrangência. Responsabilidade subjetiva. Culpa. Dolo. Má-fé. Débito.
A responsabilidade dos jurisdicionados perante o TCU é de natureza subjetiva, caracterizada mediante a presença de culpa em sentido estrito, sendo desnecessária a caracterização de conduta dolosa ou má-fé do gestor para que ele seja obrigado a ressarcir os prejuízos que tenha causado ao erário.
44. Nesse sentido, a ausência de constituição de um conjunto probatório consistente com vistas a demonstrar a execução do objeto pactuado e nexo de causalidade entre os recursos repassados e as despesas executadas revela grave inobservância de dever de cuidado no trato com a coisa pública, isto é, ato praticado com culpa grave, pois, na espécie, a conduta do responsável se distancia daquela que seria esperada de um administrador público minimante diligente.
45. Portanto, as alegações de defesa apresentadas não devem ser acolhidas.
Arrazoado DO MÉRITO PROPRIAMENTE DITO E DA INEXISTÊNCIA DE DÚVIDAS ACERCA DO CUMPRIMENTO INTEGRAL DO PACTUADO. BOA FÉ ATESTADA PELA CONCEDENTE (peça 75, p. 3-10) :
46. Ao que tem notícia, e conforme evidenciado na prestação de contas, e reconhecido taxativamente pela concedente, segundo os relatórios das análises das prestações, os recurso foram utilizados na realização do objeto do convênio, e alcançaram com sucesso sua realização e que a AESCA foi fundamental para o trabalho executado.
47. Pode-se perceber claramente pelos relatórios descritivos e conclusivos das análises de contas, que as supostas irregularidades apontadas dizem respeito à formalidade da apresentação da documentação, e, ausência de maior fiscalização e orientação por parte da concedente no momento da execução.
48. Todavia, como poderá comprovar a Prestação de Contas apresentada à época, não restam dúvidas sobre a realização da prestação de serviço realizada, prevista no Plano de Trabalho. Do mesmo modo, percebe-se, a inexistência de danos ao erário público, na exata medida que os valores recebidos foram induvidosamente aplicados na execução, merecendo ser aprovada, ainda que com ressalvas.
49. Mesmo que porventura exista alguma ressalva, na forma em que foi executado o projeto, a defendente reafirma que todas as metas foram cumpridas com êxito.
50. Todos os objetivos foram alcançados. Durante o período de vigência do projeto ocorreram diversas reuniões organizativas, e para que atingissem o maior número de beneficiárias, foram contratados 04 monitoras, que já conheciam a região em que iam trabalhar, facilitando assim a adesão das assentadas. Das 36 reuniões previstas no Plano de trabalho, todas foram executadas com êxito, algumas com uma turma por reunião, em um turno e outras com dois turnos de reuniões, manhã e tarde, num único dia, com as mesmas turmas nos dois turnos de reunião, mas com conteúdos programáticos diferentes. Vale ressaltar que todas cumpriram com rigor a carga horária, e o conteúdo programático planejado teve que ser readequado, para que todas as metas fossem cumpridas sem comprometer a execução do projeto. No que diz respeito ao relatório individual de cada reunião, a Aesca fez um relatório geral com base no plano de trabalho, com todas as evidências identificadas nas reuniões.
51. Portanto, conforme comprovado através de relatório, lista de presença e fotos, FORAM REALIZADAS 36 REUNIÕES, ENVOLVENDO 204 PARTICIPANTES. DAS 36 REUNIÕES, 16 OCORRERAM COM 16 TURMAS, EM 01 TURNO CADA, E 10 OCORRERAM, COM 10 TURMAS E EM 02 TURNOS, CARACTERIZANDO 20 REUNIÕES. ASSIM, TEMOS 36 REUNIÕES PLENAMENTE REALIZADAS.
52. Em relação aos kits para realização das reuniões de articulação, a defendente esclarece FORAM DESTINADOS 36 KITS, PARA AS 36 REUNIÕES REALIZADAS, SENDO 01 KIT POR REUNIÃO.
53. A defendente reafirma que o número de mulheres que participaram da Capacitação e do Seminário é o mesmo que constam no relatório de execução, ou seja, 170 mulheres, em cada uma das atividades, mas infelizmente a equipe técnica embora tenha tido o zelo de fornecer a lista de presença para serem assinadas pelas participantes, as mesmas não foram localizadas no momento da apresentação. Esclarece ainda, que os nomes repetidos se deram, pois, a lista 'rodava' durante as reuniões e muitas das vezes a participante trocava de lugar e sem a devida atenção assinava por mais de uma vez.
54. Quanto à Feira Estadual das Agricultoras da Reforma Agrária do Estado de São Paulo esta significou e materializou a síntese e os avanços desenvolvidos ao longo de todo o projeto através das reuniões de articulação, cursos de capacitação e seminário de troca de experiências. Nestas etapas, foram muitos espaços de trocas de experiência e formação, mobilizando e organizando os grupos de mulheres dos assentamentos em torno da organização produtiva das mulheres rurais. Processos que culminaram nesse grande encontro, onde as mulheres puderam comercializar seus produtos e expor publicamente a importância de sua organização na construção da Agroecologia, preservação ambiental e no fornecimento de alimentos saudáveis para a sociedade civil. Estes elementos justificam o cuidado e a importância da realização da feira das agricultoras da Reforma Agrária, que motivaram as alterações descritas a seguir:
MUDANÇA DE LOCAL DA FEIRA ESTADUAL: Em termos gerais se justifica a mudança do local de realização da feira do município de Campinas para São Paulo capital, por trazer maior visibilidade e circulação para a feira das mulheres. De forma mais específica, somando-se ao já exposto, entre aprovação e o repasse do recurso do convênio, o local anteriormente articulado, no município de Campinas, mudou de direção gerencial e perdemos a possibilidade de realização das feiras nos termos pensados inicialmente. Ao mesmo tempo ocorreu uma articulação junto a prefeitura municipal de São Paulo para que agricultores e agricultoras ganhassem um local para comercialização de seus produtos no atual 'mercadão' municipal de São Paulo. Fruto desta articulação foram realizadas as Feiras da Agricultura Familiar no mercado municipal da cidade de São Paulo, no segundo semestre de 2014. Com a realização dessas Feiras, a direção da AESCA, junto com a Coordenação das Mulheres Rurais, decidiu a realização da Feira das Mulheres, objeto deste convênio, seria muito mais conveniente na cidade de São Paulo.
55. Com base nas experiências anteriores de organização da Feira da Agricultura Familiar (relatada acima e que não é objeto deste Convênio) , previmos que o porte do evento da Feira Estadual das Mulheres e as suas necessidades estruturais, poderia ser realizada no Mercado Municipal, no entanto, isso demandaria um número significativo de procedimentos para acessar a permissão de uso junto à supervisão geral de abastecimento da prefeitura de São Paulo, para a liberação da realização da feira no espaço do mercado municipal, o que atrasaria todo o cronograma planejado para o evento, que já havia contratado serviços de apoio e estruturação. Além disso, a data da Feira já havia sido acordada junto aos grupos produtivos de mulheres nos vários Territórios, através de uma mobilização intensa por parte das envolvidas diretamente. Com isso, a alteração da data ocasionaria diversos problemas organizativos, podendo inclusive comprometer a participação das beneficiárias diretas. Com isso, avaliamos que, para garantir a plena execução do objeto central do Convênio, alteramos mais uma vez o local, mantendo a data previamente estabelecida.
56. Neste contexto, a fim de garantir a realização da feira no município de São Paulo, o evento foi transferido para o acampamento Irmã Alberta, localizado na região da Grande São Paulo. Esta escolha foi extremamente positiva, pois além de garantir uma boa circulação da população visitando a Feira, valorizou o acampamento como lugar da produção de alimentos saudáveis junto à sociedade e aos cidadãos consumidores. A realização da feira no Acampamento Irmã Alberta foi extremamente relevante para o engajamento das mulheres participantes do projeto na organização da feira, que se sentiram mais confortáveis em uma área de Reforma Agrária, para se constituírem como protagonistas dessa feira de mulheres agricultoras do estado de São Paulo.
57. Torna-se igualmente importante esclarecer elemento central sobre a realização da feira de mulheres da reforma agrária: os grupos de mulheres mais diretamente ligadas à organização e execução da feira, foram àqueles pertencentes aos territórios da cidadania do Vale do Ribeira, Sudoeste Paulista e do Pontal do Paranapanema, porém, devido ao caráter de divulgação, publicação e diálogo com a sociedade, foram convidadas a participar da feira, mulheres de outras localidades pertencentes aos assentamentos de reforma agrária, no sentido de multiplicar e compartilhar essa relevante iniciativa de organização feminina para comercialização de alimentos sadios.
58. Portanto, também no mérito, pugna pelo reconhecimento da realização do objeto do convênio em análise, com a ressalva de eventuais equívocos meramente formais, frisando-se a boa-fé da defendente, deverá este Tribunal, conforme o artigo 12, parágrafo 2º, de sua Lei Orgânica, arquivar os autos.
Análise da defesa
59. Do mesmo modo que na defesa preliminar, a defesa de mérito tem como cerne a afirmação de que o objeto do ajuste foi executado. Para reforçar seu argumento, traz dados no sentido de que o plano de trabalho foi cumprido (afirma que 36 reuniões, envolvendo 204 participantes foram realizadas; e que foram distribuídos 36 kits, e que 170 mulheres foram capacitadas) .
60. Entretanto, as afirmações não foram acompanhadas de documentos que as comprovassem. Desse modo, persiste a irregularidade descrita no item 39 supra (verificada na fase interna e na instrução de peça 51) , que indica a não comprovação da execução do objeto.
61. Há, ainda, um argumento no sentido de que a mudança do local da feira, do município de São Paulo, para o acampamento Irmã Alberta, localizado na região da Grande São Paulo, ocorreu para garantir uma boa circulação da população visitando a Feira, valorizou o acampamento como lugar da produção de alimentos saudáveis junto à sociedade e aos cidadãos consumidores.
62. Quanto a essa mudança de local, não se provou que trouxe benefícios à execução do ajuste. Sendo assim, persiste o achado da fase interna de que 'a feira [foi] realizada em local restrito e o número de beneficiários foi menor', ou seja, que a mudança do local do evento trouxe prejuízo ao alcance dos objetivos.
63. Desse modo, as alegações de defesa apresentadas devem ser rejeitadas.
DO [S] PEDIDO[S] (peça 75, p. 10) 
64. Ante o exposto, a defendente respeitosamente REQUER:
a) Seja recebida e acolhida a presente alegações de defesa;
b) Seja, em preliminar, reconhecida a inexistência de justa causa determinando-se o arquivamento do feito;
c) Seja no mérito, aprovada as contas, ainda que com ressalvas, dando-se quitação ao responsável solidário hora defendente;
d) Por fim, requer que sejam admitidas a produção de todas as provas em direito admitidas.
Análise do pedido
65. Considerando que os argumentos de defesa preliminar e de mérito não foram acolhidos, persistem as irregularidades. Logo, os pedidos de alíneas 'a', 'b' e 'c' não serão atendidos.
66. Quanto ao pedido de alínea 'd', até o momento, o TCU tem admitido as provas apresentadas.
Prescrição da Pretensão Punitiva
67. Vale ressaltar que a pretensão punitiva do TCU, conforme Acórdão 1.441/2016-TCU-Plenário, Relator Benjamin Zymler, que uniformizou a jurisprudência acerca dessa questão, subordina-se ao prazo geral de prescrição indicado no art. 205 do Código Civil, que é de dez anos, contado da data de ocorrência da irregularidade sancionada, nos termos do art. 189 do Código Civil, sendo este prazo interrompido pelo ato que ordenar a citação, a audiência ou a oitiva dos responsáveis.
68. No caso em exame, não ocorreu a prescrição, uma vez que a irregularidade sancionada ocorreu em 15/7/2014, e o ato de ordenação da citação ocorreu em 22/2/2021.
CONCLUSÃO
69. Em face da análise promovida na seção 'Exame Técnico', verifica-se que o responsável Associação Estadual de Cooperação Agrícola de São Paulo não logrou comprovar a boa e regular aplicação dos recursos, instado a se manifestar, optou pelo silêncio, configurando a revelia, nos termos do § 3º, do art. 12, da Lei 8.443/1992. Além disso, propõe-se rejeitar as alegações de defesa de Simone Tomaz dos Santos, uma vez que não foram suficientes para sanar as irregularidades a ela atribuídas e nem afastar o débito apurado. Ademais, inexistem nos autos elementos que demonstrem a boa-fé dos responsáveis ou a ocorrência de outras excludentes de culpabilidade.
70. Verifica-se também que não houve a prescrição da pretensão punitiva, conforme análise já realizada.
71. Tendo em vista que não constam dos autos elementos que permitam reconhecer a boa-fé dos responsáveis, sugere-se que as suas contas sejam julgadas irregulares, nos termos do art. 202, § 6º, do Regimento Interno do TCU, com a imputação do débito atualizado monetariamente e acrescido de juros de mora, nos termos do art. 202, § 1º do Regimento Interno do TCU, descontado o valor eventualmente recolhido, com a aplicação da multa prevista no art. 57 da Lei 8.443/1992. Ressalta-se que a análise da boa-fé relativa a pessoa jurídica de direito privado é realizada considerando as condutas de seus administradores, uma vez que os atos destes obrigam a pessoa jurídica, desde que exercidos nos limites dos poderes definidos no ato constitutivo do ente, nos termos do art. 47 do Código Civil (Acórdão 1723/2016-TCU-Plenário, Ministro-Relator Raimundo Carrero) .
72. Por fim, como não houve elementos que pudessem modificar o entendimento acerca das irregularidades em apuração, mantém-se a matriz de responsabilização presente na peça 50.
PROPOSTA DE ENCAMINHAMENTO
73. Diante do exposto, submetemos os autos à consideração superior, propondo ao Tribunal:
a) considerar revel o responsável Associação Estadual de Cooperação Agrícola de São Paulo (CNPJ: 03.807.990/0001-62) , para todos os efeitos, dando-se prosseguimento ao processo, com fulcro no art. 12, § 3º, da Lei 8.443/1992;
b) rejeitar as alegações de defesa apresentadas pela responsável Simone Tomaz dos Santos (CPF: XXX.867.348-XX) ;
c) julgar irregulares, nos termos dos arts. 1º, inciso I, 16, inciso III, alíneas b e c, da Lei 8.443/1992, c/c os arts. 19 e 23, inciso III, da mesma Lei, as contas dos responsáveis Associação Estadual de Cooperação Agrícola de São Paulo (CNPJ: 03.807.990/0001-62) e Simone Tomaz dos Santos (CPF: XXX.867.348-XX) , condenando-os solidariamente ao pagamento das importâncias a seguir especificadas, atualizadas monetariamente e acrescidas dos juros de mora, calculadas a partir das datas discriminadas até a data da efetiva quitação do débito, fixando-lhes o prazo de quinze dias, para que comprovem, perante o Tribunal, o recolhimento das referidas quantias aos cofres do Tesouro Nacional, nos termos do art. 23, inciso III, alínea 'a', da citada lei, c/c o art. 214, inciso III, alínea 'a', do Regimento Interno do TCU.
Débito relacionado ao responsável Associação Estadual de Cooperação Agrícola de São Paulo (CNPJ: 03.807.990/0001-62) em solidariedade com Simone Tomaz dos Santos (CPF: XXX.867.348-XX) :
	Data de ocorrência
	Valor histórico (R$) 

	15/7/2014
	277.958,94

Valor atualizado do débito (com juros) em 9/9/2022: R$ 465.229,14.
d) aplicar individualmente aos responsáveis Associação Estadual de Cooperação Agrícola de São Paulo (CNPJ: 03.807.990/0001-62) e Simone Tomaz dos Santos (CPF: XXX.867.348-XX) , a multa prevista no art. 57 da Lei 8.443/1992 c/c o art. 267 do Regimento Interno do TCU, fixando-lhes o prazo de quinze dias, a contar da notificação, para que comprovem, perante o Tribunal (art. 214, III, alínea 'a', do Regimento Interno do TCU) , o recolhimento da dívida aos cofres do Tesouro Nacional, atualizada monetariamente desde a data do acórdão que vier a ser proferido por este Tribunal até a data do efetivo recolhimento, se paga após o vencimento, na forma da legislação em vigor;
e) autorizar, desde logo, a cobrança judicial das dívidas, caso não atendidas as notificações, na forma do disposto no art. 28, inciso II, da Lei 8.443/1992;
f) autorizar também, desde logo, se requerido, com fundamento no art. 26, da Lei 8.443, de 1992, c/c o art. 217, §1º do Regimento Interno do TCU, o parcelamento das dívidas em até 36 parcelas, incidindo, sobre cada parcela, corrigida monetariamente, os correspondentes acréscimos legais, fixando-lhe o prazo de quinze dias, a contar do recebimento da notificação, para comprovar, perante o Tribunal, o recolhimento da primeira parcela, e de trinta dias, a contar da parcela anterior, para comprovar os recolhimentos das demais parcelas, devendo incidir, sobre cada valor mensal, atualizado monetariamente, os juros de mora devidos, no caso do débito, na forma prevista na legislação em vigor, alertando os responsáveis de que a falta de comprovação do recolhimento de qualquer parcela importará o vencimento antecipado do saldo devedor, nos termos do § 2º do art. 217 do Regimento Interno deste Tribunal;
g) enviar cópia do Acórdão a ser prolatado à Procuradoria da República no Estado de São Paulo, nos termos do § 3º do art. 16 da Lei 8.443/1992, c/c o § 7º do art. 209 do Regimento Interno do TCU, para adoção das medidas cabíveis;
h) enviar cópia do Acórdão que vier a ser proferido ao Ministério da Agricultura, Pecuária e Abastecimento e aos responsáveis, para ciência;
i) informar à Procuradoria da República no Estado de São Paulo, ao Ministério da Agricultura, Pecuária e Abastecimento - Gabinete do Ministro e aos responsáveis que a presente deliberação, acompanhada do Relatório e do Voto que a fundamenta, está disponível para a consulta no endereço www.tcu.gov.br/acordaos, além de esclarecer que, caso requerido, o TCU poderá fornecer sem custos as correspondentes cópias, de forma impressa; e
j) informar à Procuradoria da República no Estado de São Paulo que, nos termos do parágrafo único do art. 62 da Resolução TCU 259/2014, os procuradores e membros do Ministério Público credenciados nesta Corte podem acessar os presentes autos de forma eletrônica e automática, ressalvados apenas os casos de eventuais peças classificadas como sigilosas, as quais requerem solicitação formal."
É o relatório.

Alessandra da Silva Carvalho (OAB/SP 286.004), representando Simone Tomaz dos Santos.

Procurador Júlio Marcelo de Oliveira.

TOMADA DE CONTAS ESPECIAL. NÃO COMPROVAÇÃO DA REGULAR APLICAÇÃO DOS RECURSOS REPASSADOS PELA UNIÃO NO SENTIDO DE FORTALECER A ORGANIZAÇÃO PRODUTIVA DE MULHERES RURAIS, POR MEIO DA ARTICULAÇÃO E CAPACITAÇÃO DE MULHERES ASSENTADAS DA REFORMA AGRÁRIA, PARA A REALIZAÇÃO DE FEIRA ESTADUAL COM PRODUTOS AGROECOLÓGICOS. CITAÇÃO. REVELIA DE UM RESPONSÁVEL. REJEIÇÃO DAS ALEGAÇÕES DE DEFESA DE OUTRO. IRREGULARIDADE DAS CONTAS. DÉBITO SOLIDÁRIO. MULTA.

TOMADA DE CONTAS ESPECIAL (TCE)

Unidade de Auditoria Especializada em Tomada de Contas Especial (AudTCE).

Trata-se de tomada de contas especial instaurada pelo Ministério da Agricultura, Pecuária e Abastecimento em desfavor da Associação Estadual de Cooperação Agrícola de São Paulo e de sua presidente, Simone Tomaz dos Santos, gestão 2/2/2014 a 3/10/2015, em razão da não comprovação da regular aplicação dos recursos repassados pelo Convênio 792211, firmado entre a Secretaria Especial de Agricultura Familiar e do Desenvolvimento Agrário e a referida associação e que teve por objeto "fortalecer a organização produtiva de mulheres rurais, por meio da articulação e capacitação para mulheres assentadas da Reforma Agrária para a realização de uma grande feira estadual com produtos agroecológicos, visando à autonomia econômica das mulheres e a redução das desigualdades de gênero nos Territórios da Cidadania do Vale do Ribeira, Sudoeste Paulista, Pontal do Paranapanema". 
2.	O convênio em questão foi celebrado no valor de R$ 280.769,51, sendo R$ 277.958,94 à conta do concedente e R$ 2.810,57 referentes à contrapartida do convenente, com vigência de 31/12/2013 a 30/6/2015, com prazo para apresentação da prestação de contas em 3/10/2015; os repasses efetivos da União totalizaram R$ 277.958,94.
3.	O fundamento para a instauração desta TCE foi a inexecução total do mencionado objeto.
4.	No âmbito do TCU, foram regularmente citados os aludidos responsáveis, sendo que somente Simone Tomaz dos Santos apresentou alegações de defesa.
5.	Nesse sentido, a Associação Estadual de Cooperação Agrícola de São Paulo deve ser considerada revel, com prosseguimento do processo, conforme estabelece o art. 12, § 3º, da Lei 8.443/1992.
6.	A proposta uniforme da Secretaria de Controle Externo de Tomada de Contas Especial - SecexTCE, atual Unidade de Auditoria Especializada em Tomada de Contas Especial - AudTCE e do Ministério Público junto ao TCU - MPTCU foi no sentido da irregularidade destas contas, com condenação ao pagamento do débito solidário e aplicação de multas individuais.
7.	Corroboro as análises empreendidas pela unidade instrutora, as quais contaram com a anuência do MPTCU, razão pela qual incorporo os fundamentos apresentados às minhas razões de decidir.
8.	As alegações de defesa de Simone Tomaz dos Santos foram, em suma, no sentido de que (i) inexiste justa causa para instauração deste processo; (ii) o objeto foi integralmente executado; (iii) houve boa-fé atestada pelo concedente; (iv) as supostas irregularidades apontadas pelo concedente dizem respeito a formalidades na apresentação da documentação.
9.	Não há como acolher tais alegações.
10.	Primeiramente, nessa etapa processual, a responsável não apresentou um único documento capaz de corroborar sua defesa.
11.	Ademais, o exame realizado pelo concedente na prestação de contas do convênio e a fiscalização conduzida pela Controladoria-Geral da União - CGU concluíram pela ocorrência de uma série de irregularidades, entre as quais destaco:
	11.1. inexecução física do ajuste, não permitindo o alcance dos objetivos pactuados;
	11.2. a documentação apresentada na prestação de contas não comprovou a execução dos itens previstos em cada meta do convênio;
	11.3. a mudança do local da feira com produtos agroecológicos não foi autorizada pelo concedente, com realização em local restrito, o que acarretou dificuldade de acesso aos compradores;
	11.4. despesas com pagamento de horas-técnicas de instrutoras responsáveis pelas reuniões: ausência de recolhimento de valores referentes à contribuição previdenciária; recibos sem data e recibos com data anterior à assinatura do contrato; ausência de contratos de alguns prestadores de serviço; ausência de indicação de atividades em alguns contratos de prestação de serviço; divergência de datas informadas nos contratos e declaradas na realização dos eventos; irregularidade na contratação de alguns objetos executados e até mesmo possível superfaturamento nos quantitativos de horas de serviço pagas; 
	11.5. despesas com aquisição de combustível: impropriedades nos processos de formalização e contratação das empresas fornecedoras de combustível, bem como divergência significativa entre os quantitativos de litros fornecidos (conforme listagem de abastecimentos realizados) e os quantitativos de litros constantes das notas fiscais apresentadas, indicando superfaturamento do total contratado;
	11.6. despesas com alimentação: divergência de público estimado e pessoas que efetivamente teriam participado do seminário; contratação da empresa responsável pelo fornecimento de alimentação aos participantes do seminário antes da realização da cotação, o que indica possível conluio com a contratada; a empresa contratada é inapta para a prestação do serviço ajustado, já que não possui, em seu cadastro junto à Secretaria da Receita Federal do Brasil, registro de Código e Descrição da Atividade Econômica (CNAE) que permita o fornecimento de alimentação pronta; 
	11.7. despesas com locação de ônibus: ausência de cotação prévia no Siconv; indícios de manipulação nos documentos; inexistência de registros dos beneficiários efetivos do serviço; a entidade contratada não era apta à prestação do serviço contratado;
	11.8. locação de equipamentos de informática: a convenente declarou a utilização da totalidade dos recursos previstos, mas não apresentou recibos referentes à atividade; 
	11.9. locação de veículo de passeio para deslocamento da equipe técnica sem apresentação da documentação comprobatória;
	11.10. despesas com materiais de consumo: indícios de montagem de orçamentos; divergências de datas e descumprimento de formalidades relativas à execução do convênio.
12.	Diante desse panorama, restou comprovado que há fundamento para instauração desta TCE e que a defesa oferecida pela responsável Simone Tomaz dos Santos não demonstrou a correta execução do convênio.
13.	Não é demais relembrar que é pacífico, no âmbito deste Tribunal, o entendimento de que, em processos de prestação ou tomada de contas, ainda que especial, o ônus da prova do regular emprego das verbas públicas é imputado ao responsável pela utilização dos valores repassados pela União, à luz do disposto no art. 70, parágrafo único, da Constituição Federal e do art. 93 do Decreto-Lei 200/1967. Assim, a não comprovação dessa obrigação pelo gestor é suficiente para que se conclua pela ocorrência de prejuízo ao erário.   
14.	Considerando que as informações presentes nos autos não permitem constatar a regular aplicação dos recursos repassados e que, mesmo tendo sido oportunizada a defesa aos responsáveis, tanto perante o órgão concedente quanto no âmbito desta Corte de Contas, não se desincumbiram desse ônus, não há o que se aproveitar em seu favor.
15.	Apesar de não alegado pela defesa, passo a tratar do tema prescrição, por se tratar de matéria de ordem pública.
16.	Inicialmente, destaco o recente julgamento do TC Processo 008.702/2022-5, que resultou no Acórdão 2.285/2022 e na edição da Resolução 344/2022.
17.	A mencionada norma estabelece que a prescrição nos processos de controle externo em curso no Tribunal de Contas da União observará o disposto na Lei 9.873/1999 (art. 1º) e que as pretensões punitiva e de ressarcimento prescrevem em 5 anos (art. 2º) .
18.	Além disso, nos arts. 4º e 5º da resolução, está fixado o modo como será contado o prazo de prescrição e estão definidas as suas causas interruptivas, respectivamente.
19.	No caso presente, o prazo de prescrição começou a ser contado em 16/9/2015, data do recebimento da prestação de contas pelo concedente, conforme definido no inciso II do art. 4º da novel Resolução 344/2022. 
20.	De acordo com os elementos constantes dos autos e já em conformidade com o art. 5º do novo normativo, houve interrupção da contagem do prazo prescricional em razão de atos ocorridos, durante a fase interna da TCE, em 22/9/2015, 6/11/2015, 15/12/2015, 23/5/2016, 19/9/2016, 27/9/2016, 20/11/2017, 14/12/2018, 17/12/2018, 27/3/2019, 2/7/2020, 6/7/2020, 3/8/2020 e 11/8/2020. No âmbito do TCU, as contas especiais foram autuadas em 25/8/2020 e as citações, efetivadas em 10/3/2021 para Simone Tomaz dos Santos e, em 20/9/2021, para a Associação Estadual de Cooperação Agrícola de São Paulo.
21.	Assim, em consonância com o decidido no recente acórdão e com o estabelecido na Resolução 344/2022, observa-se que, no caso em exame, não ocorreu a prescrição quinquenal em relação às pretensões punitiva e ressarcitória; igualmente, não se verifica a ocorrência da prescrição intercorrente, conforme os registros anteriores das datas.
22.	Por fim, diante da não apresentação de defesa por parte da Associação Estadual de Cooperação Agrícola de São Paulo e da ausência de indícios de que a responsável Simone Tomaz dos Santos tenha agido de maneira diligente ou adotado quaisquer medidas para resguardar o erário, reputo não ser possível reconhecer sua boa-fé, o que autoriza o imediato julgamento de mérito de suas contas, nos termos do art. 202, § 6º, do Regimento Interno do TCU. 
23.	Nesse cenário, exsurge o dever de julgar irregulares as contas dos responsáveis, imputando-lhes débito solidário e aplicando-lhes multa, com amparo nos arts. 19 e 57 da Lei Orgânica do TCU.
	Ante o exposto, voto por que o Tribunal adote a minuta de acórdão que ora submeto à deliberação deste Colegiado.
TCU, Sala das Sessões, em 21 de março de 2023.
Ministro JHONATAN DE JESUS 
Relator